臺灣臺南地方法院民事判決　　　　　　　100年度訴字第570號
原　　　告　盧中生
訴訟代理人　李孟哲律師
被　　　告　林大欽
訴訟代理人　莊進榮
被　　　告　林建志
上列當事人間請求拆屋還地事件，於民國100 年11月1 日言詞辯
論終結，本院判決如下：
    主      文
被告林大欽應將坐落台南市○○區○○段三○一之一○地號土地
上如附圖所示編號Ａ、Ｂ部分，面積共一九三點七九平方公尺之
地上建物拆除，將土地交還原告及其他共有人。
被告林大欽應給付原告新台幣壹萬貳仟壹佰陸拾柒元，及自民國
一百年五月二十六日起至清償日止，按週年利率百分之五計算之
利息；暨自民國一百年三月二十四日起至被告林大欽返還前開土
地之日止，按月給付原告新台幣肆佰壹拾捌元。
原告其餘之訴駁回。
訴訟費用由被告林大欽負擔百分之七十二，餘由原告負擔。
本判決原告勝訴部分於原告以新台幣捌拾捌萬捌仟元為被告林大
欽供擔保後，得假執行。
原告其餘假執行之聲請駁回。
    事實及理由
一、本件被告林建志經合法通知，未於言詞辯論期日到場，核無
    民事訴訟法第386 條各款所列情形，爰依原告聲請，由其一
    造辯論而為判決。
二、原告主張坐落臺南市○○區○○段301 之10地號土地（下稱
    系爭土地）應有部分50分之49，為原告於95年3 月21日向法
    院標買取得，然系爭土地上坐落有門牌號碼台南市善化區溪
    美里溪尾93號建物（下稱系爭建物），現由被告占有使用中
    ，原告多次催討，被告均置之不理。是被告未經原告之同意
    ，無權占用系爭土地，侵害原告之所有權，原告得依民法第
    767 條、第818 條、第821 條規定，請求被告拆除系爭建物
    ，並將系爭土地交還原告及其他共有人。再者被告無權占有
    系爭土地，屬無法律上原因受有相當於租金之利益，致原告
    受有損害，原告自得請求被告返還其所得之利益，故依土地
    法第105 條準用同法第97條第1 項之規定，以系爭土地申報
    總價年息百分之10計算相當於租金之利益，應屬合理。而系
    爭土地之申報地價為每平方公尺新台幣（下同）880 元，依
    此計算，原告每月受有相當於租金之損害為3,366 元，是自
    95年3 月24日起至被告交還系爭土地之日止，被告無權占用
    系爭土地，應按月給付原告每月3,366 元之不當得利，為此
    依民法第767 條、第818 條、第821 條及第179 條規定提起
    本件訴訟等語。並聲明：（一）被告應將坐落系爭土地上之
    系爭建物（面積以實測為主）拆除，並將土地交還原告及其
    他共有人。（二）被告應自95年3 月24日起至交還土地之日
    止，按月給付原告3,366 元及按年息百分之5 計算之利息。
    （三）原告願供擔保，請准宣告假執行。
三、被告林大欽則以系爭土地是別人拿去向農會貸款，被告林大
    欽不識字，但有簽名，農會審查時沒有發現，貸到的錢遭別
    人拿走，原告購買系爭土地之應有部分原為被告林大欽所有
    ，另一共有人的應有部分亦係向被告林大欽之叔公林助購買
    。系爭建物是伊父親林劍跟叔公林助蓋的，現在是伊的，被
    告林大欽不知系爭土地何時被標走，但原告在標買系爭土地
    前應該有看過系爭土地，知道上面有系爭建物坐落及被告居
    住其中之事，是原告標買系爭土地時，即知被告居住於系爭
    建物，且被告林大欽為系爭建物之所有權人，並非偷住，不
    應負擔不當得利。又政府規定要標買土地之前，土地清楚，
    才要搬走，被告不是偷住在系爭土地上，系爭土地有糾葛不
    清楚，是原告違法。被告林建志是伊兒子，從出生到現在都
    是跟伊住在一起，被告林建志癱瘓是最近幾年的事，目前由
    伊照顧等語資為抗辯。並聲明：駁回原告之訴。
四、被告林建志經合法通知，既未到庭，亦未提出書狀作何聲明
    或陳述。
五、本件原告主張系爭土地面積459 平方公尺，為原告與訴外人
    蘇聖晏所共有，原告之應有部分為50分之49，系爭土地上有
    坐落如附圖所示編號Ａ部分，面積99.68 平方公尺、編號Ｂ
    部分，面積94.11 平方公尺，合計面積1793.79 平方公尺之
    系爭建物占用之事實，有原告提出之土地登記謄本1 件為證
    ，且經本院依職權會同兩造及臺南市新化地政事務所（下稱
    新化地政所）測量人員勘測屬實，有本院100 年7 月15日勘
    驗測量筆錄及新化地政所複丈成果圖即附圖各1 件在卷可按
    ，並為兩造所不爭執，自堪信為真實。
六、原告又主張系爭土地遭被告林大欽以系爭建物無權占用，侵
    害原告之所有權，原告得依民法第767 條、第818 條、第82
    1 條規定，請求被告林大欽拆除系爭建物，將系爭土地交還
    予原告及其他共有人等情，雖為被告林大欽所否認，並以前
    開情詞抗辯。惟查：
（一）按所有權人對於無權占有或侵奪其所有物者，得請求返還
      之。對於妨害其所有權者，得請求除去之。所有人對於無
      權占有或侵奪其所有物者，得請求返還之。各共有人對於
      第三人，得就共有物之全部為本於所有權之請求。但回復
      共有物之請求，僅得為共有人全體之利益為之。民法第76
      7 條第1 項前段、第821 條分別定有明文。而當事人主張
      有利於己之事實者，就其事實舉證之責任，為民事訴訟法
      第277 條前段所明定。是以無權占有為原因，請求返還土
      地者，占有人對土地所有權存在之事實無爭執，而僅以非
      無權占有為抗辯者，土地所有權人對其土地被無權占有之
      事實無舉證責任，占有人自應就其取得占有係有正當權源
      之事實證明之（最高法院85年度台上字第1120號裁判意旨
      參照）。系爭土地為原告與他人共有，且被告林大欽以系
      爭建物占用系爭土地等情，既為被告林大欽所不爭執，被
      告林大欽復抗辯伊非無權占有，自應由被告林大欽就伊有
      占用系爭土地之正當權源負舉證責任。
（二）經查系爭土地在原告於95年3 月5 日自法院拍賣取得應有
      部分50分之49之前，原登記為訴外人王銘詮所有，系爭土
      地均未曾登記為被告林大欽或伊父親林劍與叔公林助所有
      乙節，業經本院依職權向新化地政所調閱系爭土地之土地
      登記謄本及異動索引表各1 件查對屬實，有新化地政所10
      0 年6 月9 日所登字第1000005248號函及其檢送之土地登
      記謄本及異動索引表各1 件存卷可查；又系爭建物係自65
      年4 月設立房屋稅籍，納稅義務人即被告林大欽自原始設
      籍迄今未變更乙節，亦經本院依職權向臺南市政府稅務局
      新營分局（下稱臺南稅務新營分局）函查無誤，有臺南稅
      務新營分局100 年6 月15日南市稅營房字第1002318948號
      函及其檢送之房屋稅籍資料查復表各1 件在卷可稽，被告
      林大欽並自承系爭建物為伊所有等語（見本院100 年6 月
      7 日言詞辯論筆錄），足見系爭土地及系爭建物，並無同
      時屬於同一人所有之情況，且被告林大欽對系爭建物有事
      實上之處分權，則被告林大欽以系爭建物占用系爭土地，
      難認有何正當之占有權利。被告林大欽復未提出證據證明
      系爭建物有合法占用系爭土地之正當權源，自難以系爭建
      物長期占用系爭土地，遽認系爭建物有占用系爭土地之合
      法權利，堪認被告林大欽以系爭建物占有系爭土地應屬無
      權占有。被告林大欽辯稱原告購買系爭土地之應有部分原
      為被告林大欽所有，另一共有人的應有部分亦係向被告林
      大欽之叔公林助購買。系爭建物是伊父親林劍跟叔公林助
      蓋的，被告林大欽不知系爭土地何時被標走，但原告在標
      買系爭土地前即知被告居住於系爭建物，是原告違法云云
      ，均無可採。是原告主張被告林大欽以系爭建物無權占有
      系爭土地如附圖所示編號Ａ、Ｂ部分，要屬可採。從而原
      告依民法第767 條第1 項前段、第821 條規定，請求被告
      林大欽將系爭土地上如附圖所示編號Ａ部分，面積99.68
      平方公尺、編號Ｂ部分，面積94.11 平方公尺，總計面積
      193.79平方公尺之系爭建物拆除，並將系爭土地返還予原
      告及其他共有人，要屬有據。
七、復按無法律上原因而受利益，致他人受損害者，應返還其利
    益。雖有法律上原因，而其後已不存在者，亦同，為民法第
    179 條所明定。故其得請求之範圍，應以他方所受之利益為
    度，非以請求人所受損害若干為準，無權占有他人土地，可
    7 能獲得相當於租金之利益，為社會通常之觀念。亦有最高
    法院61年台上字第1695號判例可參。再按城市地方房屋之租
    金，以不超過土地及其建築物申報總價額年息10％為限。此
    規定於租用基地建築房屋者，準用之。所謂土地總價額，係
    以法定地價為準，而法定地價係土地所有人依土地法規定所
    申報之地價，在平均地權條例施行區域，係指土地所有權人
    於地政機關舉辦規定地價或重新規定地價時之公告申報期間
    內自行申報之地價，如土地所有權人未於公告期間申報地價
    者，以公告地價80％為其申報地價；建築物價額，則依該管
    縣市地政機關估定之價額。亦有土地法第97條第1 項、第
    105 條、第148 條、同法施行法第25條及平均地權條例第16
    條可資參照。且基地租金之數額，除以基地申報地價為基礎
    外，尚須斟酌基地之位置，工商業繁榮之程度，承租人利用
    基地之經濟價值及所受利益等項，並與鄰地租金相比較，以
    為決定，並非必達申報總地價年息10％最高額。並有最高法
    院68 年 度台上字第3071號判例可資參照。可知法律上就房
    屋及土地租金之範圍已有最高限額之規定，除當事人另有約
    定外，自應受上開法律條文規定限制，以定其租金之最高限
    額。
八、經查被告林大欽既無權占有原告共有之系爭土地，自係侵害
    原告之所有權，原告主張被告因而受有相當於租金之利益，
    致原告受有相當於租金之損害，參照前開說明，自屬可採。
    原告主張被告林大欽應依民法第179 條規定，自95年3 月24
    日起至返還所占用之系爭土地之日止，按月給付原告相當於
    租金之不當得利，亦屬有據。被告林大欽抗辯伊居住系爭建
    物，並非偷住，不應給付不當得利云云，仍無可採。原告又
    主張被告林大欽應按月給付原告3,366 元之不當得利乙節，
    亦為被告林大欽所爭執。經查系爭土地在99年以前之申報地
    價為每平方公尺280 元，99年後之申報地價為每平方公尺88
    0 元，有原告提出之土地登記謄本1 件附卷可查，且為被告
    林大欽所不爭執，而被告占用系爭土地如附圖所示編號Ａ、
    Ｂ部分，面積共193.79平方公尺，亦如前述。是參照前開土
    地法規及判例意旨，本院斟酌系爭土地坐落於台南市○○區
    ○○段，地目為建，被告林大欽占用如附圖所示編號Ａ、Ｂ
    部分土地建造1 層磚造平房及於屋前搭建1 小型鐵皮屋、右
    側搭建1 大型鐵皮屋，系爭建物前空地鄰接1 條無名巷，約
    3 米寬，人煙稀少，附近均為住家，並無商業活動等情，有
    土地登記謄本、本院100 年7 月15日勘驗測量筆錄各1 件在
    卷可憑，且為兩造所不爭執，足認系爭土地周圍並不繁榮，
    被告林大欽使用系爭土地之經濟效益尚低，因認原告請求被
    告林大欽給付相當於租金之不當得利，應按被告林大欽無權
    占有系爭土地之前開申報地價總價之年息3 ％為適當，原告
    主張應按年息10％計算，尚屬過高，並無可採。是以原告對
    系爭土地之應有部分50分之49計算，則被告林大欽自95年3
    月24日起至98年12月31日止，應給付原告相當於租金之不當
    得利金額為6,027 元【280 ×193.79×3 ％×（3 ＋284/36
    5 ）×49/50 ＝6,027 ，元以下4 捨5 入，下同】。另自99
    年1 月1 日起至100 年3 月23日止，應給付原告之相當於租
    金之不當得利金額為6,140 元【880 ×193.79×3 ％×（1
    ＋82/365）×49/50 ＝6,140 】，共計12,167元，並自100
    年3 月24日起至返還系爭土地之日止，每月應給付原告相當
    於租金之不得利金額為418 元（880 ×193.79×3 ％÷12×
    49/50 ＝418 ）。從而原告請求被告林大欽給付起訴前5 年
    即自95年3 月24日起至100 年3 月23日止相當於租金之不當
    得利，共12,167元，及自100 年3 月24日起，至被告林大欽
    拆除系爭建物並返還系爭土地之日止，按月給付原告418 元
    ，亦均有據。
九、再按給付無確定期限者，債務人於債權人得請求給付時，經
    其催告而未為給付，自受催告時起，負遲延責任。其經債權
    人起訴而送達訴狀，或依督促程序送達支付命令，或為其他
    相類之行為者，與催告有同一之效力。遲延之債務，以支付
    金錢為標的者，債權人得請求依法定利率計算之遲延利息；
    應付利息之債務，其利率未經約定，亦無法律可據者，週年
    利率為5 ％。民法第229 條第2 項、第233 條第1 項前段及
    第203 條分別定有明文。經查被告林大欽應給付原告之不當
    得利12,167元，既經原告起訴請求，依民法第229 條第2 項
    規定，被告林大欽應自民事起訴狀繕本送達之翌日即100 年
    5 月26日起，負遲延責任。是原告請求被告林大欽就不當得
    利12,167元部分，另給付自100 年5 月26日起至清償日止，
    按週年利率5 ％計算之利息，亦屬有據；至原告逾此部分之
    利息請求，則因屬於起訴時尚未到期部分，難認被告林大欽
    有何遲延情事，自屬無據。
十、原告又主張被告林建志亦占用系爭建物，應與被告林大欽共
    同拆除系爭建物，將系爭土地返還原告及其他共有人並給付
    不當得利云云，雖未經被告林建志到場爭執。惟按受僱人、
    學徒家屬或基於其他類似之關係，受他人之指示，而對於物
    有管領之力者，僅該他人為占有人。民法第942 條定有明文
    。而所謂輔助占有人，重在其對物之管領，係受他人之指示
    ，至是否受他人之指示，仍應自其內部關係觀之，所謂內部
    關係，即民法第942 條所指受僱人、學徒或其他類似關係，
    亦有最高法院65年台抗字第163 號判例可資參照。經查被告
    林建志為被告林大欽之子，從出生迄今均與被告林大欽居住
    於系爭建物乙節，業據被告林大欽陳明在卷（見本院100 年
    6 月7 日言詞辯論筆錄），且有原告提出之戶籍謄本1 件在
    卷足憑，又被告林建志目前不良於行，表達不清楚，無法自
    己進食，需他人餵食，大小便也需人料理乙節，亦據證人即
    為被告林建志服務之臺南市政府社會局外包的居家服務員林
    古基結證屬實，有本院100 年7 月15日勘驗測量筆錄1 件在
    卷足憑，且為原告所不爭執，堪認被告林建志係基於與伊父
    親即被告林大欽內部之親子關係始居住於系爭建物，並無為
    自己占有系爭建物之意，僅屬被告林大欽之占有輔助人，則
    被告林建志因居住於系爭建物而占用系爭土地，自亦係以被
    告林大欽之占有輔助人之意而占有，自無占有系爭土地而受
    有不當得利可言。是原告依民法第767 條第1 項前段、第81
    8 條、第821 條及第179 條規定，請求被告林建志拆除坐落
    系爭土地上如附圖所示編號Ａ、Ｂ部分，面積193. 79 平方
    公尺之系爭建物，將系爭土地返還原告及其他共有人，並給
    付不當得利部分，均屬無稽。
十一、綜上所述，原告主張被告林大欽以系爭建物無權占有系爭
      土地，並受有不當得利等情，均足採信，從而原告依民法
      第767 條第1 項前段、第821 條、第179 條規定，請求被
      告林大欽將系爭土地上如附圖所示編號Ａ、Ｂ部分，面積
      共193.79平方公尺之系爭建物拆除，並將系爭土地返還予
      原告及其他共有人，被告林大欽並應給付原告12,167元，
      及自100 年5 月26日起至清償日止，按週年利率5 ％計算
      之遲延利息，暨自100 年3 月24日起至返還系爭土地之日
      止，按月給付原告418 元，均有理由，應予准許；原告逾
      此部分之請求，則無理由，不應准許。
十二、原告陳明願供擔保請准假執行之宣告，經核原告勝訴部分
      與法律規定相符，爰酌定相當之擔保金額准許之。至原告
      敗訴部分，其假執行之聲請，則失所依附，應併予駁回之
      。
十三、本件事證已臻明確，兩造其餘攻擊及防禦方法，核與兩造
      協議之爭點或本件判決結果無影響，爰不一一論述，併此
      說明。
據上論結，本件原告之訴為一部有理由，一部無理由，依民事訴
訟法第385 條第1 項前段、第79條、第390 條第2 項，判決如主
文。
中    華    民    國    100   年    11    月    15    日
                  民事第一庭    法  官  林雯娟
以上正本係照原本作成。
如對本判決上訴，須於判決送達後20日內向本院提出上訴狀。
中    華    民    國    100   年    11    月    15    日
                                書記官  楊建新